---
title: "Metagenomic Report"

include-in-header:
  text: |
    <link rel="shortcut icon" href="../../../../../1-images/icons/favicon.svg"/>
    <link rel="icon" type="image/x-icon" href="../../../../../1-images/icons/favicon.ico">

params:
  project_path: ""
  metagenomic_type: ""
  report_version: ""
---


<!-- &&&&&&&&&&&&&&&&&&&&&&&&&&&&&&&&&&&&&&&&&&&&&&&&&&&&&&&&&&&&&&&&&&&&&&&&&&&&&&&&&&&&&&&&&&&&&&&&&&&&&&&&& -->
<!--  CHATBOT
<!-- &&&&&&&&&&&&&&&&&&&&&&&&&&&&&&&&&&&&&&&&&&&&&&&&&&&&&&&&&&&&&&&&&&&&&&&&&&&&&&&&&&&&&&&&&&&&&&&&&&&&&&&&& -->

```{=html}
<!-- Contenedor del chat -->
<div id="chat-container">
  <button id="chat-toggle"></button>
  <div id="chat-box">
    <div id="chat-info" class="chat-info">
      <h1>
        Mini Chat RAG (beta)
      </h1>

      <p>
        Este chat permite consultar de manera interactiva la información contenida en un informe específico. 
        Para ello, se ha alimentado el sistema con el contenido del propio informe, junto con documentos externos en formato PDF y HTML, así como sesiones de preguntas y respuestas (QA). 
        Al formular una pregunta, el chat busca los fragmentos más relevantes de todos estos documentos mediante técnicas de procesamiento de lenguaje natural ligero y comparaciones basadas en similitud de vectores (medida de coseno). 
        A partir de los fragmentos seleccionados, se genera un resumen que intenta ofrecer una respuesta coherente y compacta a la consulta realizada.
      </p>

      <p>
        Se debe tener en cuenta que este entorno es de prueba. No se utilizan grandes modelos de lenguaje, por lo que las respuestas pueden ser aproximadas y no siempre completamente precisas. 
        El objetivo principal es proporcionar una visualización rápida y útil de la información contenida en los documentos, facilitando la exploración del contenido del informe de manera interactiva.
      </p>
      
      <p>
        Actualmente, los resultados no son muy precisos debido al uso de modelos muy básicos, seleccionados para que la aplicación sea rápida y ejecutable en todo tipo de dispositivos sin necesidad de servidores externos. 
        Sin embargo, la base del sistema permite mejorar notablemente los resultados en el futuro mediante el uso de modelos más potentes o la integración con APIs externas, ofreciendo así un rendimiento y precisión significativamente superiores.
        Para iniciar, basta con escribir su pregunta en el campo de texto inferior.
      </p>
    </div>
    <div id="chat-log"></div>
    <input id="chat-input" type="text" placeholder="Escribe tu pregunta..."/>
    <button id="chat-send" title="Enviar">
      <svg xmlns="http://www.w3.org/2000/svg" viewBox="0 0 24 24">
        <path d="M2 21l21-9L2 3v7l15 2-15 2v7z"/>
      </svg>
    </button>
  </div>
</div>
```


<!-- &&&&&&&&&&&&&&&&&&&&&&&&&&&&&&&&&&&&&&&&&&&&&&&&&&&&&&&&&&&&&&&&&&&&&&&&&&&&&&&&&&&&&&&&&&&&&&&&&&&&&&&&& -->
<!--  IMPORTACIONES
<!-- &&&&&&&&&&&&&&&&&&&&&&&&&&&&&&&&&&&&&&&&&&&&&&&&&&&&&&&&&&&&&&&&&&&&&&&&&&&&&&&&&&&&&&&&&&&&&&&&&&&&&&&&& -->

<!-- Incluir Font Awesome -->
<link href="https://cdnjs.cloudflare.com/ajax/libs/font-awesome/6.5.0/css/all.min.css" rel="stylesheet">










<!-- &&&&&&&&&&&&&&&&&&&&&&&&&&&&&&&&&&&&&&&&&&&&&&&&&&&&&&&&&&&&&&&&&&&&&&&&&&&&&&&&&&&&&&&&&&&&&&&&&&&&&&&&& -->
<!--  TAB 2: ANÁLISIS | RESUMEN Y VISIÓN GENERAL DEL EXPERIMENTO ITS -->
<!-- &&&&&&&&&&&&&&&&&&&&&&&&&&&&&&&&&&&&&&&&&&&&&&&&&&&&&&&&&&&&&&&&&&&&&&&&&&&&&&&&&&&&&&&&&&&&&&&&&&&&&&&&& -->

```{r}
# Cargar librerías
library(jsonlite)
library(dplyr)
library(stringr)
library(glue)
library(fs)


# Rutas clave
ruta_qmd <- getwd()
ruta_metagenomic_pipeline <- file.path("..", "..", "..", "..", "..", "..", "..")
ruta_metagenomic_pipeline_absoluta <- normalizePath(ruta_metagenomic_pipeline)
nombre_proyecto <- basename(params$project_path)


# Rutas de resultados Nextflow
ruta_nextflow_results <- file.path(ruta_metagenomic_pipeline, "resources", "2-nextflow-results")
ruta_proyecto_relativa <- file.path(ruta_metagenomic_pipeline, "resources", "2-nextflow-results", "1-project-data", nombre_proyecto)


# Ruta de archivo MultiQC
ruta_multiqc_data.json <- file.path(ruta_nextflow_results, "2-fastqc-report/results-multiqc-ITS/multiqc_data/multiqc_data.json")

# Cargar datos de MultiQC
data <- fromJSON(ruta_multiqc_data.json, simplifyVector = FALSE)


# Extraer datos de FastQC para obtener nombres de muestra
fastqc_data <- data$report_general_stats_data$fastqc
df <- bind_rows(fastqc_data, .id = "sample")

# Número de archivos fastq
n_fastq <- length(df$sample)

# Limpiar nombres de muestra (_R1 / _R2)
df <- df %>%
  mutate(clean_sample = str_remove(sample, "_R[12].*$"))

# Redondear columnas con la palabra "percent" a dos decimales
df <- df %>%
  mutate(across(contains("percent"), ~ round(., 2)))

# Ruta para guardar archivos
ruta_archives_tmp_resumen_ITS <- file.path(ruta_metagenomic_pipeline, "resources", "1-essential", "2-archives", "2-tmp", "tab2-resumen", "tab2-3-resumen-ITS")

# Ruta para guardar el dataframe creado
ruta_estadisticas_globales_calidad_csv <- file.path(ruta_archives_tmp_resumen_ITS, "estadisticas_globales_calidad.csv")

# Guardar el dataframe como CSV
write.csv(df, file = ruta_estadisticas_globales_calidad_csv, row.names = FALSE)


# Número de muestras únicas
unique_fastq <- unique(df$clean_sample)
n_unique_fastq <- length(unique_fastq)

# Fecha del reporte (si está en el JSON; si no, ponemos Sys.Date())
report_date <- if (!is.null(data$report_created)) {
  data$report_created
} else {
  as.character(Sys.Date())
}

# Tecnología y parámetros (ajustarlo si varía entre experimentos)
seq_tech <- "Illumina"
seq_mode <- "Lecturas pareadas (paired-end)"
read_length <- if ("avg_sequence_length" %in% names(df)) {
  round(mean(as.numeric(df$avg_sequence_length), na.rm = TRUE), 0)
} else NA


# Rutas de la carpeta Def_ITS
ruta_Def_ITS <- file.path(params$project_path, "Resultados", "Def_ITS")
ruta_Def_ITS_relativa <- file.path(ruta_proyecto_relativa, "Resultados", "Def_ITS")

ruta_Def_ITS_sample_metadata <- file.path(ruta_Def_ITS, "sample-metadata.tsv")
ruta_Def_ITS_sample_metadata_relativa <- file.path(ruta_Def_ITS_relativa, "sample-metadata.tsv")


# Leer el archivo TSV de metadatos
Def_ITS_sample_metadata_relativa <- read.delim(
  ruta_Def_ITS_sample_metadata_relativa,
  header = TRUE,
  stringsAsFactors = FALSE,
  fill = TRUE
)

# Calcular en número de muestras únicas
n_samples <- dim(Def_ITS_sample_metadata_relativa)[1]

# Calcular métricas
metricas_metadata <- Def_ITS_sample_metadata_relativa %>%
  summarise(
    n_Type = n_distinct(Type),
    lista_Type = paste(unique(Type), collapse = ", "),
    n_TypeII = n_distinct(TypeII),
    lista_TypeII = paste(unique(TypeII), collapse = ", "),
    n_tandas = n_distinct(tanda),
    lista_tandas = paste(unique(tanda), collapse = ", ")
  )
```


<div class="informe-titulo-tab-unique">
  <h1>Pestaña</h1>
  <h2>Resumen ITS del experimento</h2>
</div>

<div class="flecha-abajo">
  ▼
</div>


<div class="informe-resumen">
  <h2>Resumen</h2>

  <p>
    Esta sección ofrece una <strong>visión general integral</strong> del experimento de <strong>metagenómica ITS</strong> analizado, partiendo del <strong>contexto general</strong> y las características de las <strong>muestras analizadas</strong>, para luego abordar las <strong>estadísticas globales de calidad</strong> derivadas del control de las lecturas obtenidas.
  </p>

  <p>
    Inicialmente, se presenta una descripción detallada de las <strong>muestras únicas</strong>, las <strong>categorías principales</strong> (<em>Type</em>) y las <strong>subcategorías</strong> (<em>TypeII</em>), el <strong>número de tandas</strong>, la <strong>tecnología empleada</strong> (<em>Illumina paired-end</em>) y la <strong>longitud media de las lecturas</strong>. Estas métricas permiten comprender el alcance, la diversidad y la estructura del estudio, así como la organización de los datos para posteriores análisis taxonómicos y funcionales.
  </p>

  <p>
    A continuación, se resumen las principales <strong>métricas globales de calidad</strong>, tales como el <strong>total de lecturas</strong>, <strong>porcentaje de GC</strong>, <strong>lecturas duplicadas</strong>, <strong>longitud media</strong> y <strong>porcentaje de lecturas fallidas</strong>, con valores representativos calculados como medianas o medias según corresponda. 
    Estas métricas se muestran tanto en <strong>tarjetas visuales</strong> que facilitan la interpretación rápida como en una <strong>tabla detallada por muestra</strong>, permitiendo identificar variaciones o posibles problemas de calidad.
  </p>

  <p>
    En conjunto, esta sección establece las bases para evaluar la <strong>calidad</strong> y la <strong>representatividad</strong> del conjunto de datos antes de abordar análisis más profundos de diversidad, abundancia y predicción funcional, y prepara al usuario para continuar con la exploración exhaustiva del proceso en la pestaña <strong><a href="../../tab3-analisis/tab3-3-analisis-ITS/0-contexto.html" class="normalink">Análisis</a></strong>.
  </p>
</div>










<div style="height: 15px; background-color: transparent;"></div>

<div class="titulo-toc">
  Tabla de contenidos de esta sección
</div>

<div class="toc">
  <ul>
    <li>
      <a href="#tab2-seccion1">
        1<span>.</span> Resumen del experimento
      </a>
      <ul>
        <li>
          <a href="#tab2-seccion1.1">
            1.1. Contexto y diseño experimental
          </a>
        </li>
        <li>
          <a href="#tab2-seccion1.2">
            1.2. Estadísticas globales de calidad
          </a>
        </li>
      </ul>
    </li>
  </ul>
</div>










<!-- #%%%%%%%%%%%%%%%%%%%%%%%%%%%%%%%%%%%%%%%%%%%%%%%%%%%%%%%%%%%%%%%%%%%%%%%%%%%%%%%%%%%%%%%%%%%%%%%%%%%% -->
<!-- REDACCIÓN -->
<!-- #%%%%%%%%%%%%%%%%%%%%%%%%%%%%%%%%%%%%%%%%%%%%%%%%%%%%%%%%%%%%%%%%%%%%%%%%%%%%%%%%%%%%%%%%%%%%%%%%%%%% -->

<div style="height: 25px; background-color: transparent;"></div>

<div class="titulo1" id="tab2-seccion1">
  1<span>.</span> Resumen del experimento
</div>

<p>
  Esta sección proporciona una visión general del experimento de <strong>metagenómica ITS</strong>, comenzando con una descripción de las muestras y su organización, seguida del análisis preliminar de la calidad de las lecturas obtenidas. 
  El objetivo es ofrecer una primera evaluación de la estructura del conjunto de datos y de las métricas globales de calidad, fundamentales para garantizar la fiabilidad de los análisis posteriores.
</p>

<p>
  En el apartado <strong>1.1. Contexto y diseño experimental</strong> se detallan las características principales del experimento, incluyendo el número de muestras, las <strong>categorías principales (Type)</strong>, las <strong>subcategorías (TypeII)</strong>, el número de tandas y la tecnología de secuenciación utilizada. 
  A continuación, en <strong>1.2. Estadísticas globales de calidad</strong>, se resumen las métricas clave obtenidas tras el control de calidad de las lecturas, presentadas tanto de forma visual mediante <strong>tarjetas de métricas</strong> como con tablas de detalle por muestra.
</p>








<div style="height: 20px; background-color: transparent;"></div>

<div class="titulo2" id="tab2-seccion1.1">
  1.1. Contexto y diseño experimental
</div>

```{r, results="asis"}
# Texto descriptivo
cat(glue::glue('
<p>
  Se presenta un resumen inicial del experimento de <strong>metagenómica ITS</strong> generado mediante tecnología de secuenciación <strong>{seq_tech}</strong> en modo <strong>{seq_mode}</strong>. Las lecturas tienen una longitud esperada de <strong>{read_length} pares de bases</strong>, un parámetro clave que influye en la capacidad de mapeo y en la resolución de la diversidad microbiana.
</p>

<p>
  Con el fin de ofrecer una visión clara y rápida de los principales parámetros del conjunto de datos, a continuación se presentan, en formato de tarjetas, los indicadores generales más relevantes de las muestras y su distribución según la estructura de metadatos.
</p>
'))


# Tarjetas de metadatos
cat('<div class="metric-cards">
<div class="metric-card blue">
  <h3>Archivos FASTQ totales</h3>
  <p>', n_fastq, '</p>
</div>
<div class="metric-card green">
  <h3>Archivos FASTQ únicos</h3>
  <p>', n_unique_fastq, '</p>
</div>
<div class="metric-card yellow">
  <h3>Muestras únicas</h3>
  <p>', n_samples, '</p>
</div>
<div class="metric-card orange">
  <h3>Categorías principales</h3>
  <p>', metricas_metadata$n_Type, '</p>
</div>
<div class="metric-card red">
  <h3>Subcategorías</h3>
  <p>', metricas_metadata$n_TypeII, '</p>
</div>
<div class="metric-card pink">
  <h3>Número de tandas</h3>
  <p>', metricas_metadata$n_tandas, '</p>
</div>
<div class="metric-card purple">
  <h3>Longitud esperada</h3>
  <p>', read_length, ' bp</p>
</div>
<div class="metric-card cyan">
  <h3>Modo de secuenciación</h3>
  <p>', seq_mode, '</p>
</div>
<div class="metric-card gray">
  <h3>Fecha del reporte</h3>
  <p>', report_date, '</p>
</div>
</div>')


# Tabla con distribución de muestras por condición
cat(glue::glue('
<p>
  El experimento cuenta con <strong>{n_fastq}</strong> archivos FASTQ, que corresponden a <strong>{n_unique_fastq}</strong> muestras únicas si ignoramos la distinción entre lectura 1 y lectura 2 (R1/R2). Por otra parte, según el archivo de metadatos (<code>sample-metadata.tsv</code>), se registran <strong>{n_samples}</strong> muestras únicas, organizadas según sus <strong>Tipos principales</strong>, <strong>Subtipos</strong> y <strong>Tandas</strong>. 
  Es importante destacar que no siempre existe una correspondencia directa 1:1 entre las muestras listadas en el TSV y los archivos FASTQ: algunas muestras pueden no tener archivos FASTQ generados, y otros FASTQ pueden corresponder a controles o réplicas no incluidos en el TSV.
</p>

<p>
  A continuación se muestran los distintos valores detectados en el archivo de metadatos:
</p>

<ul>
  <li><strong>Tipos principales (Type)</strong> <strong>&rArr;</strong> {metricas_metadata$lista_Type}</li>
  <li><strong>Subtipos (TypeII)</strong> <strong>&rArr;</strong> {metricas_metadata$lista_TypeII}</li>
  <li><strong>Tandas</strong> <strong>&rArr;</strong> {metricas_metadata$lista_tandas}</li>
</ul>

<p>
  La tabla completa de metadatos, que incluye la relación entre cada muestra y sus categorías asignadas, puede consultarse en la siguiente ubicación:
</p>

<code>{ruta_Def_ITS_sample_metadata}</code>

<p>
  Y esta, vendría dada por:
</p>
'))
```

```{r, results="asis"}
# Tabla interactiva de metadatos
library(DT)

htmltools::div(
  class = "scroll-y-max-500",
  DT::datatable(
    Def_ITS_sample_metadata_relativa,
    options = list(
      scrollX = TRUE,
      paging = FALSE,
      lengthChange = FALSE,
      language = list(
        url = '//cdn.datatables.net/plug-ins/1.13.4/i18n/es-ES.json'
      )
    ),
    class = 'stripe hover compact',
    rownames = FALSE
  )
)
```

```{r, results='asis'}
if (file.exists(ruta_Def_ITS_sample_metadata_relativa)) {

  cat(glue::glue('
  <p style="text-align:center; margin-top: 5px;">
    <a href="{ruta_Def_ITS_sample_metadata_relativa}" 
      download="{basename(ruta_Def_ITS_sample_metadata_relativa)}" 
      class="boton-file-download">
      <i class="fa-solid fa-file-arrow-down"></i> Descargar archivo "sample-metadata.tsv"
    </a>
  </p>
  \n\n'))
}
```

```{r, results="asis"}
cat(glue::glue('
<p>
  La convención de nombres utilizada en los archivos <code>.fastq.gz</code> permite identificar de manera inequívoca cada lectura y emparejar correctamente los pares R1/R2 correspondientes a la misma muestra. 
  Generalmente, los nombres de archivo incluyen información del proyecto, identificador de muestra y etiqueta de lectura (R1 o R2), lo que facilita la trazabilidad desde los datos crudos hasta los análisis posteriores. 
  Esta estructura debe mantenerse de forma consistente para evitar emparejamientos incorrectos o pérdidas de muestras durante el flujo de trabajo.
</p>

<p>
  Cada archivo <code>.fastq.gz</code> corresponde a un <strong>SampleID</strong> presente en el archivo de metadatos, garantizando la asociación entre la información de secuenciación y las categorías experimentales o de clasificación utilizadas en el estudio. 
  De esta manera, se asegura que todas las muestras están correctamente representadas y etiquetadas para el análisis de diversidad y abundancia microbiana.
</p>

<p>
  La fecha de compilación de este resumen es <strong>{report_date}</strong>. Este dato es relevante para la trazabilidad y la comparación entre análisis, especialmente en caso de repetir el procesamiento con versiones diferentes del pipeline, del genoma de referencia o de la anotación.
</p>

<p>
  En conjunto, esta sección proporciona una visión general preliminar del experimento y su organización. 
</p>

<p>
  A continuación, en la siguiente sección, se presentarán las estadísticas globales de calidad de las muestras, que facilitarán una evaluación más cuantitativa y detallada.
</p>
'))
```






<div style="height: 20px; background-color: transparent;"></div>

<div class="titulo2" id="tab2-seccion1.2">
  1.2. Estadísticas globales de calidad
</div>

```{r}
library(dplyr)
library(glue)
library(purrr)

# Asegurarse de que df tiene las columnas numéricas (si vienen como caracteres, convertir)
# df$total_sequences <- as.numeric(df$total_sequences)
# df$percent_gc <- as.numeric(df$percent_gc)
# df$percent_duplicates <- as.numeric(df$percent_duplicates)
# df$avg_sequence_length <- as.numeric(df$avg_sequence_length)
# df$percent_fails <- as.numeric(df$percent_fails)

# Calcular métricas
metrics <- tibble::tibble(
  nombre = c("Total de lecturas", "GC (%)", "Lecturas duplicadas",
            "Longitud media", "Lecturas fallidas"),
  valor = c(
    round(median(df$total_sequences, na.rm = TRUE) / 1e6, 1),
    round(mean(df$percent_gc, na.rm = TRUE), 1),
    round(mean(df$percent_duplicates, na.rm = TRUE), 1),
    round(mean(df$avg_sequence_length, na.rm = TRUE), 1),
    round(mean(df$percent_fails, na.rm = TRUE), 1)
  ),
  unidad = c("millones", "%", "%", "bp", "%"),
  color = c("blue", "green", "red", "orange", "yellow")
)
```

<p>
  En esta sección se presentan las principales métricas derivadas del control de calidad y alineamiento de las lecturas de metagenómica ITS. 
  Estos indicadores son fundamentales para evaluar la integridad y adecuación de los datos antes de proceder con el análisis de expresión génica.
</p>

<p>
  A continuación se muestran, en formato de tarjetas visuales, los valores centrales para el conjunto de muestras de las siguientes métricas clave:
</p>

```{r, results='asis'}
cat(glue::glue('
<ul>
  <li>
    <strong>Total de lecturas</strong> <strong>&rArr;</strong> mediana del número total de secuencias obtenidas por muestra, expresada en <code>{metrics$valor[metrics$nombre == "Total de lecturas"]}{metrics$unidad[metrics$nombre == "Total de lecturas"]}</code>, que indica la profundidad de secuenciación.
  </li>
  <li>
    <strong>GC (%)</strong> <strong>&rArr;</strong> contenido medio de guanina y citosina en las lecturas, expresado en <code>{metrics$valor[metrics$nombre == "GC (%)"]}{metrics$unidad[metrics$nombre == "GC (%)"]}</code>, indicador de representatividad de la biblioteca.
  </li>
  <li>
    <strong>Lecturas duplicadas (%)</strong> <strong>&rArr;</strong> porcentaje promedio de secuencias repetidas, de <code>{metrics$valor[metrics$nombre == "Lecturas duplicadas"]}{metrics$unidad[metrics$nombre == "Lecturas duplicadas"]}</code>, que puede indicar artefactos técnicos o baja complejidad.
  </li>
  <li>
    <strong>Longitud media (bp)</strong> <strong>&rArr;</strong> longitud promedio de las lecturas, de <code>{metrics$valor[metrics$nombre == "Longitud media"]} {metrics$unidad[metrics$nombre == "Longitud media"]}</code>, que influye en la capacidad de mapeo y resolución.
  </li>
  <li>
    <strong>Lecturas fallidas (%)</strong> <strong>&rArr;</strong> proporción promedio de lecturas descartadas por baja calidad durante el preprocesamiento, de <code>{metrics$valor[metrics$nombre == "Lecturas fallidas"]}{metrics$unidad[metrics$nombre == "Lecturas fallidas"]}</code>.
  </li>
</ul>
'))
```

```{r, results='asis'}
# Construir tarjetas HTML (cada tarjeta)
cards <- purrr::pmap_chr(metrics, function(nombre, valor, unidad, color) {
  glue::glue(
    '<div class="metric-card {color}">
      <h3>{nombre}</h3>
      <p>{valor} {unidad}</p>
    </div>'
  )
})

# Unir y emitir todo con cat(glue::glue(...)) para que Quarto lo interprete como HTML "asis"
html_all <- paste(cards, collapse = "\n")

cat(
  glue::glue(
    '
<div class="metric-cards">
{html_all}
</div>
'
  ),
  sep = ""
)
```

<p>
  Para complementar estos indicadores globales, se presenta a continuación una tabla detallada con las métricas calculadas por muestra individual, que permite identificar posibles desviaciones o muestras problemáticas que requieran revisión adicional.
</p>

```{r, results="asis"}
# Tabla interactiva de metadatos
library(DT)

htmltools::div(
  class = "scroll-y-max-500",
  DT::datatable(
    df,
    options = list(
      scrollX = TRUE,
      paging = FALSE,
      lengthChange = FALSE,
      language = list(
        url = '//cdn.datatables.net/plug-ins/1.13.4/i18n/es-ES.json'
      )
    ),
    class = 'stripe hover compact',
    rownames = FALSE
  )
)
```

```{r, results='asis'}
if (file.exists(ruta_estadisticas_globales_calidad_csv)) {

  cat(glue::glue('
  <p style="text-align:center; margin-top: 5px;">
    <a href="{ruta_estadisticas_globales_calidad_csv}" 
      download="{basename(ruta_estadisticas_globales_calidad_csv)}" 
      class="boton-file-download">
      <i class="fa-solid fa-file-arrow-down"></i> Descargar archivo "estadisticas_globales_calidad.csv"
    </a>
  </p>
  \n\n'))
}
```

<p>
  Así, una vez revisados en esta pestaña los aspectos generales del resumen y las estadísticas globales de calidad, se recomienda continuar explorando la pestaña <a href="../../tab3-analisis/tab3-3-analisis-ITS/0-contexto.html" class="normalink">Análisis</a>. 
  Allí se ofrece un recorrido detallado y exhaustivo del procesamiento de datos, que permite visualizar paso a paso cada etapa del flujo de trabajo.
</p>

<p>
  En la pestaña <a href="../../tab3-analisis/tab3-3-analisis-ITS/1-revision-inicial.html#tab3-seccion1" class="normalink">Análisis</a> se incluye desde la revisión inicial de las muestras y metadatos, pasando por el control de calidad individual y conjunto, hasta el alineamiento y la cuantificación de la expresión génica. 
  También se presentan análisis estadísticos avanzados, normalización, control post-normalización, análisis diferencial y análisis funcional y de enriquecimiento, finalizando con conclusiones y perspectivas del estudio.
</p>

<p>
  Esta navegación detallada facilita validar la calidad y la robustez del experimento, identificar posibles problemas y comprender mejor los resultados obtenidos en el resumen general.
</p>










<!-- &&&&&&&&&&&&&&&&&&&&&&&&&&&&&&&&&&&&&&&&&&&&&&&&&&&&&&&&&&&&&&&&&&&&&&&&&&&&&&&&&&&&&&&&&&&&&&&&&&&&&&&&& -->
<!--  FOOTER
<!-- &&&&&&&&&&&&&&&&&&&&&&&&&&&&&&&&&&&&&&&&&&&&&&&&&&&&&&&&&&&&&&&&&&&&&&&&&&&&&&&&&&&&&&&&&&&&&&&&&&&&&&&&& -->

<footer>
<a href="#" class="arriba"><i class="fa-solid fa-angles-up"></i></a>
</footer>










<!-- &&&&&&&&&&&&&&&&&&&&&&&&&&&&&&&&&&&&&&&&&&&&&&&&&&&&&&&&&&&&&&&&&&&&&&&&&&&&&&&&&&&&&&&&&&&&&&&&&&&&&&&&& -->
<!--  CARGAR JAVASCRIPT PARA CHATBOT
<!-- &&&&&&&&&&&&&&&&&&&&&&&&&&&&&&&&&&&&&&&&&&&&&&&&&&&&&&&&&&&&&&&&&&&&&&&&&&&&&&&&&&&&&&&&&&&&&&&&&&&&&&&&& -->

<!-- Script exclusivo del chat -->
<script type="module" src="../../../../4-javascript/chatbot.js"></script>
