---
title: "Metagenomic Report"

include-in-header:
  text: |
    <link rel="shortcut icon" href="../../../../../1-images/icons/favicon.svg"/>
    <link rel="icon" type="image/x-icon" href="../../../../../1-images/icons/favicon.ico">

params:
  project_path: ""
  metagenomic_type: ""
  report_version: ""
---


<!-- &&&&&&&&&&&&&&&&&&&&&&&&&&&&&&&&&&&&&&&&&&&&&&&&&&&&&&&&&&&&&&&&&&&&&&&&&&&&&&&&&&&&&&&&&&&&&&&&&&&&&&&&& -->
<!--  CHATBOT
<!-- &&&&&&&&&&&&&&&&&&&&&&&&&&&&&&&&&&&&&&&&&&&&&&&&&&&&&&&&&&&&&&&&&&&&&&&&&&&&&&&&&&&&&&&&&&&&&&&&&&&&&&&&& -->

```{=html}
<!-- Contenedor del chat -->
<div id="chat-container">
  <button id="chat-toggle"></button>
  <div id="chat-box">
    <div id="chat-info" class="chat-info">
      <h1>
        Mini Chat RAG (beta)
      </h1>

      <p>
        Este chat permite consultar de manera interactiva la información contenida en un informe específico. 
        Para ello, se ha alimentado el sistema con el contenido del propio informe, junto con documentos externos en formato PDF y HTML, así como sesiones de preguntas y respuestas (QA). 
        Al formular una pregunta, el chat busca los fragmentos más relevantes de todos estos documentos mediante técnicas de procesamiento de lenguaje natural ligero y comparaciones basadas en similitud de vectores (medida de coseno). 
        A partir de los fragmentos seleccionados, se genera un resumen que intenta ofrecer una respuesta coherente y compacta a la consulta realizada.
      </p>

      <p>
        Se debe tener en cuenta que este entorno es de prueba. No se utilizan grandes modelos de lenguaje, por lo que las respuestas pueden ser aproximadas y no siempre completamente precisas. 
        El objetivo principal es proporcionar una visualización rápida y útil de la información contenida en los documentos, facilitando la exploración del contenido del informe de manera interactiva.
      </p>
      
      <p>
        Actualmente, los resultados no son muy precisos debido al uso de modelos muy básicos, seleccionados para que la aplicación sea rápida y ejecutable en todo tipo de dispositivos sin necesidad de servidores externos. 
        Sin embargo, la base del sistema permite mejorar notablemente los resultados en el futuro mediante el uso de modelos más potentes o la integración con APIs externas, ofreciendo así un rendimiento y precisión significativamente superiores.
        Para iniciar, basta con escribir su pregunta en el campo de texto inferior.
      </p>
    </div>
    <div id="chat-log"></div>
    <input id="chat-input" type="text" placeholder="Escribe tu pregunta..."/>
    <button id="chat-send" title="Enviar">
      <svg xmlns="http://www.w3.org/2000/svg" viewBox="0 0 24 24">
        <path d="M2 21l21-9L2 3v7l15 2-15 2v7z"/>
      </svg>
    </button>
  </div>
</div>
```


<!-- &&&&&&&&&&&&&&&&&&&&&&&&&&&&&&&&&&&&&&&&&&&&&&&&&&&&&&&&&&&&&&&&&&&&&&&&&&&&&&&&&&&&&&&&&&&&&&&&&&&&&&&&& -->
<!--  IMPORTACIONES
<!-- &&&&&&&&&&&&&&&&&&&&&&&&&&&&&&&&&&&&&&&&&&&&&&&&&&&&&&&&&&&&&&&&&&&&&&&&&&&&&&&&&&&&&&&&&&&&&&&&&&&&&&&&& -->

<!-- Incluir Font Awesome -->
<link href="https://cdnjs.cloudflare.com/ajax/libs/font-awesome/6.5.0/css/all.min.css" rel="stylesheet">










<!-- &&&&&&&&&&&&&&&&&&&&&&&&&&&&&&&&&&&&&&&&&&&&&&&&&&&&&&&&&&&&&&&&&&&&&&&&&&&&&&&&&&&&&&&&&&&&&&&&&&&&&&&&& -->
<!--  TAB 3: ANÁLISIS 16S | 0. CONTEXTO -->
<!-- &&&&&&&&&&&&&&&&&&&&&&&&&&&&&&&&&&&&&&&&&&&&&&&&&&&&&&&&&&&&&&&&&&&&&&&&&&&&&&&&&&&&&&&&&&&&&&&&&&&&&&&&& -->

```{r}
# Cargar librerías
library(glue)
library(fs)
library(stringr)
library(dplyr)
library(tidyverse)
library(magrittr)
library(DT)
library(htmltools)
library(purrr)
library(tibble)


# Rutas clave
ruta_qmd <- getwd()
ruta_metagenomic_pipeline <- file.path("..", "..", "..", "..", "..", "..", "..")
nombre_proyecto <- basename(params$project_path)


# Rutas de resultados Nextflow
ruta_nextflow_results <- file.path(ruta_metagenomic_pipeline, "resources", "2-nextflow-results")
ruta_proyecto_relativa <- file.path(ruta_metagenomic_pipeline, "resources", "2-nextflow-results", "1-project-data", nombre_proyecto)


# Ruta resultados fastqc
ruta_Pre_fastqc_results <- file.path(params$project_path, "Analisis", "miARma_16S", "Pre_fastqc_results")
ruta_Pre_fastqc_results_relativa <- file.path(ruta_proyecto_relativa, "Analisis", "miARma_16S", "Pre_fastqc_results")


# Obtener archivos .html de FastQC
archivos_html <- dir_ls(ruta_Pre_fastqc_results_relativa, regexp = "\\.html$")

# Extraer IDs de muestra (quitando el sufijo que empieza por _R1 o _R2 hasta el final)
ids_muestras <- archivos_html |>
  path_file() |>
  str_replace("_(R1|R2).*_fastqc\\.html$", "") |>
  unique()


# Rutas de la carpeta Def
ruta_Def_16S <- file.path(params$project_path, "Resultados", "Def_16S")
ruta_Def_16S_relativa <- file.path(ruta_proyecto_relativa, "Resultados", "Def_16S")


# Rutas de la carpeta export
ruta_exported <- file.path(ruta_Def_16S, "exported")
ruta_exported_relativa <- file.path(ruta_Def_16S_relativa, "exported")


# Listar carpetas únicas (nivel 1) ignorando "_ingles" y que existan realmente
folders <- list.dirs(ruta_exported_relativa, full.names = TRUE, recursive = FALSE) %>%
  str_subset("_ingles", negate = TRUE) %>%
  keep(dir.exists) %>%  # <-- solo carpetas que existen
  basename()


# Función para obtener lista de archivos y comparaciones únicas de forma segura
get_files_info <- function(folder_name) {
  path <- file.path(ruta_exported_relativa, folder_name)
  
  if (!dir.exists(path)) {
    message(glue("Carpeta '{folder_name}' no existe. Se omite."))
    return(NULL)
  }
  
  # Listar archivos .xls y .png
  files <- list.files(path, pattern = "\\.(xls|png)$", full.names = TRUE)
  
  if (length(files) == 0) {
    message(glue("No se encontraron archivos en '{folder_name}'."))
    return(NULL)
  }
  
  # Extraer solo el nombre base
  file_names <- basename(files)
  
  # Extraer comparación limpia (quitamos número inicial, extensión y cambiamos _ -> " ", - -> " vs ")
  comparison <- file_names %>%
    str_remove("^\\d+\\.") %>%        # quitar número inicial
    str_remove("\\.(xls|png)$") %>%   # quitar extensión
    str_replace_all("_", " ") %>%     # _ -> espacio
    str_replace_all("-", " vs ")      # - -> " vs "
  
  tibble(
    file = files,
    comparison = comparison,
    type = if_else(str_detect(files, "\\.xls$"), "xls", "png")
  )
}


# Crear lista de dataframes solo para carpetas existentes
folder_dfs <- map(folders, ~ get_files_info(.x)) %>%
  set_names(folders)


# Filtrar NULLs (carpetas vacías o inexistentes)
folder_dfs <- folder_dfs[!sapply(folder_dfs, is.null)]


# Lista de carpetas con comparaciones únicas
folder_files <- map(names(folder_dfs), ~ {
  df <- folder_dfs[[.x]]
  df %>%
    group_by(comparison) %>%
    summarise(
      xls = file[type == "xls"],
      png = file[type == "png"],
      .groups = "drop"
    )
}) %>%
  set_names(names(folder_dfs))
```


<div class="informe-titulo-tab">
  <h1>Pestaña</h1>
  <h2>Análisis 16S bioinformático completo</h2>
</div>

<div class="informe-titulo-seccion-unique">
  <h1>Sección</h1>
  <h2>Introducción Contextual</h2>
</div>

<div class="flecha-abajo">
  ▼
</div>


<div class="informe-resumen">
  <p>
    Esta pestaña tiene como objetivo proporcionar una <strong>visión contextual y estructurada</strong> del análisis de metagenómica 16S realizado con <code>QIIME2</code> y herramientas complementarias, funcionando como una <strong>guía introductoria</strong> al informe. Aquí se explica la lógica seguida, la organización de los contenidos y qué puede esperar el lector en cada una de las secciones posteriores.
  </p>

  <p>
    El resumen refleja el flujo completo del análisis, desde la revisión inicial de las muestras y metadatos, pasando por el control de calidad, la construcción de unidades taxonómicas representativas (ASVs), la asignación taxonómica y análisis filogenético, hasta los estudios de diversidad, comparaciones diferenciales y predicción funcional. Cada bloque principal se desarrolla en su propia subsección, lo que permite una navegación modular y progresiva, adaptada tanto a lectores técnicos como a aquellos con formación biológica.
  </p>

  <p>
    A continuación, se ofrece una descripción detallada de cada bloque principal:
  </p>

  <ul>
    <li>
      <strong>1. Revisión inicial del conjunto de muestras y metadatos</strong> <strong>&rArr;</strong> Se proporciona una visión general de las muestras y su distribución según condiciones experimentales, incluyendo la estructura de carpetas y organización del proyecto. Esto permite contextualizar el diseño experimental, detectar posibles inconsistencias y asegurar que los metadatos están completos y listos para el análisis.
    </li>

    <li>
      <strong>2. Control de calidad y preprocesamiento de las lecturas</strong> <strong>&rArr;</strong> Se presentan los informes generados con <code>FastQC</code> y <code>MultiQC</code>, tanto a nivel global como individual por muestra, permitiendo identificar problemas de calidad y sesgos técnicos. Además, se incluyen las etapas de trimming, filtrado y depuración de secuencias mediante <code>DADA2</code> o <code>Deblur</code>, garantizando que solo las secuencias de alta calidad se utilicen en los análisis posteriores.
    </li>

    <li>
      <strong>3. Generación de ASVs y tabla de abundancia</strong> <strong>&rArr;</strong> Esta sección documenta la obtención de secuencias representativas (ASVs) y la construcción de la tabla de abundancia por muestra. Se incluyen métricas sobre el número de ASVs retenidas y la distribución de lecturas, proporcionando la base sólida para todos los análisis comparativos y de diversidad subsecuentes.
    </li>

    <li>
      <strong>4. Asignación taxonómica y filogenia</strong> <strong>&rArr;</strong> Se describe la asignación de taxonomía a nivel de múltiples categorías (familia, género, especie) y la construcción del árbol filogenético. Se incluyen visualizaciones interactivas, tablas de abundancia por nivel taxonómico y comparaciones entre árboles, lo que permite interpretar la estructura evolutiva y la composición taxonómica de las comunidades.
    </li>

    <li>
      <strong>5. Análisis diferencial de abundancia</strong> <strong>&rArr;</strong> Aquí se identifican los taxones cuya abundancia varía significativamente entre condiciones experimentales, usando pruebas estadísticas y representaciones gráficas (tablas y volcanos). Este análisis permite destacar taxones potencialmente asociados a los factores estudiados y preparar la interpretación funcional.
    </li>

    <li>
      <strong>6. Diversidad microbiana</strong> <strong>&rArr;</strong> Se evalúa la diversidad alfa (riqueza, equidad y métricas filogenéticas) y beta (distancias entre muestras), con gráficos de rarefacción, PCoA y otras representaciones. Estas métricas proporcionan información sobre la complejidad, similitud y variabilidad de las comunidades microbianas entre grupos.
    </li>

    <li>
      <strong>7. Predicción funcional (PICRUSt2 / Pycrust)</strong> <strong>&rArr;</strong> Se infiere el potencial funcional de las comunidades a partir de la composición taxonómica observada. Los resultados incluyen PCA global de pathways, análisis diferencial global (ALDEx2), comparaciones por pares (MetagenomeSeq) y PCA funcional por pares. Esto permite identificar pathways diferencialmente abundantes y patrones de agrupamiento funcional, complementando la interpretación taxonómica con un enfoque metabólico.
    </li>

    <li>
      <strong>8. Conclusiones y perspectivas</strong> <strong>&rArr;</strong> Finalmente, se sintetizan los hallazgos clave de todas las secciones anteriores, integrando observaciones sobre calidad de los datos, diversidad, composición taxonómica y predicción funcional. Esta síntesis prepara al lector para la discusión de resultados, la comparación con otros estudios (18S, ITS) y la interpretación biológica de las diferencias observadas.
    </li>
  </ul>

  <p>
    En resumen, esta pestaña sirve como <strong>punto de entrada al informe</strong>, proporcionando el contexto necesario, explicando la lógica de los análisis y facilitando la navegación entre las distintas etapas del pipeline. La estructura modular permite al lector enfocarse en la visión global del análisis o profundizar en aspectos técnicos o biológicos específicos según su interés.
  </p>
</div>










<div style="height: 15px; background-color: transparent;"></div>

<div class="titulo-toc">
  Tabla de contenidos general
</div>

<p>
  Se presenta a continuación el índice interactivo de la pestaña de <a href="1-revision-inicial.html" class="normalink">Análisis</a>, el cual organiza de forma estructurada cada etapa del proceso seguido. Desde aquí, es posible navegar fácilmente entre las distintas secciones del informe.
</p>

```{=html}
```{r, echo=FALSE, results="asis"}
cat('
<div class="toc">
  <ul>


    <!-- Sección 1 -->
    <li>
      <a href="1-revision-inicial.html#tab3-seccion1">
        1<span>.</span> Revisión inicial del conjunto de muestras y metadatos
      </a>
      <ul>
        <li>
          <a href="1-revision-inicial.html#tab3-seccion1.1">
            1.1. Organización y estructura del proyecto
          </a>
        </li>
        <li>
          <a href="1-revision-inicial.html#tab3-seccion1.2">
            1.2. Revisión del archivo de metadatos
          </a>
        </li>
        <li>
          <a href="1-revision-inicial.html#tab3-seccion1.3">
            1.3. Exploración inicial de las muestras de entrada
          </a>
        </li>
      </ul>
    </li>


    <!-- Sección 2 -->
    <li>
      <a href="2-control-calidad.html#tab3-seccion2">
        2<span>.</span> Control de calidad y preprocesamiento
      </a>
      <ul>
        <li>
          <a href="2-control-calidad.html#tab3-seccion2.1">
            2.1. Informes de calidad externos (FastQC / MultiQC)
          </a>
          <ul>
            <li>
              <a href="2-control-calidad.html#tab3-seccion2.1.1">
                2.1.1. Resumen global (MultiQC)
              </a>
            </li>
            <li>
              <a href="2-control-calidad.html#tab3-seccion2.1.2">
                2.1.2. Calidad individual (FastQC)
              </a>
              <ul>
                <li>
                  <a href="2-control-calidad.html#tab3-seccion2.1.2.1">
                    2.1.2.1. Evaluación de calidad de lecturas Forward
                  </a>
                  <ul>
')

i <- 1
for (id in ids_muestras) {
  cat(glue::glue('<li><a href="2-control-calidad.html#tab3-seccion2.1.2.1.{i}">2.1.2.1.{i}. Muestra: {id}</a></li>\n'))
  i <- i + 1
}

cat('
                  </ul>
                </li>
                <li>
                  <a href="2-control-calidad.html#tab3-seccion2.1.2.2">
                    2.1.2.2. Evaluación de calidad de lecturas Reverse
                  </a>
                  <ul>
')

i <- 1
for (id in ids_muestras) {
  cat(glue::glue('<li><a href="2-control-calidad.html#tab3-seccion2.1.2.2.{i}">2.1.2.2.{i}. Muestra: {id}</a></li>\n'))
  i <- i + 1
}

cat('
                  </ul>
                </li>
              </ul>
            </li>
            <li>
              <a href="2-control-calidad.html#tab3-seccion2.2">
                2.2. Informe de demultiplexación en QIIME2
              </a>
            </li>
            <li>
              <a href="2-control-calidad.html#tab3-seccion2.3">
                2.3. Reflexiones sobre la calidad observada
              </a>
            </li>
            <li>
              <a href="2-control-calidad.html#tab3-seccion2.4">
                2.4. Trimming y filtrado inicial
              </a>
            </li>
            <li>
            <li>
              <a href="2-control-calidad.html#tab3-seccion2.5">
                2.5. Denoising y depuración con DADA2 / Deblur
              </a>
            </li>
          </ul>
        </li>
      </ul>
    </li>
')


cat('
    <!-- Sección 3 -->
    <li>
      <a href="3-asvs-tabla.html#tab3-seccion3">
        3<span>.</span> Generación de ASVs y tabla de abundancia
      </a>
      <ul>
        <li>
          <a href="3-asvs-tabla.html#tab3-seccion3.1">
            3.1. Obtención de secuencias representativas (ASVs)
          </a>
        </li>
        <li>
          <a href="3-asvs-tabla.html#tab3-seccion3.2">
            3.2. Construcción de la tabla de abundancias
          </a>
        </li>
      </ul>
    </li>


    <!-- Sección 4 -->
    <li>
      <a href="#4-taxonomia-filogenia.html#tab3-seccion4">
        4<span>.</span> Asignación taxonómica y filogenia
      </a>
      <ul>
        <li>
          <a href="#4-taxonomia-filogenia.html#tab3-seccion4.1">
            4.1. Asignación taxonómica
          </a>
          <ul>
            <li>
              <a href="#4-taxonomia-filogenia.html#tab3-seccion4.1.1">
                4.1.1. Archivos principales
              </a>
            </li>
            <li>
              <a href="#4-taxonomia-filogenia.html#tab3-seccion4.1.2">
                4.1.2. Visualización de composición taxonómica
              </a>
              <ul>
                <li>
                  <a href="#4-taxonomia-filogenia.html#tab3-seccion4.1.2.1">
                    4.1.2.1. Visualización interactiva de la composición taxonómica
                  </a>
                </li>
')

# Generar los enlaces para las tablas por nivel taxonómico
for (nivel in 1:7) {
  numero_sub <- nivel + 1 # para no colisionar con la visualización interactiva
  cat(glue('
                <li>
                  <a href="#4-taxonomia-filogenia.html#tab3-seccion4.1.2.{numero_sub}">
                    4.1.2.{numero_sub}. Tabla interactiva de abundancia de ASVs por nivel taxonómico {nivel}
                  </a>
                </li>
  '))
}

cat('
              </ul>
            </li>
            <li>
              <a href="#4-taxonomia-filogenia.html#tab3-seccion4.1.3">
                4.1.3. Archivos exportados por niveles taxonómicos
              </a>
              <ul>
                <li>
                  <a href="#4-taxonomia-filogenia.html#tab3-seccion4.1.3.1">
                    4.1.3.1. Tabla de abundancia relativa a nivel taxonómico: <strong>Familia (L5)</strong>
                  </a>
                </li>
                <li>
                  <a href="#4-taxonomia-filogenia.html#tab3-seccion4.1.3.2">
                    4.1.3.2. Tabla de abundancia relativa a nivel taxonómico: <strong>Género (L6)</strong>
                  </a>
                </li>
                <li>
                  <a href="#4-taxonomia-filogenia.html#tab3-seccion4.1.3.2">
                    4.1.3.2. Tabla de abundancia relativa a nivel taxonómico: <strong>Especie (L7)</strong>
                  </a>
                </li>
              </ul>
            </li>
          </ul>
        </li>
        <li>
          <a href="#4-taxonomia-filogenia.html#tab3-seccion4.2">
            4.2. Construcción del árbol filogenético
          </a>
          <ul>
            <li>
              <a href="#4-taxonomia-filogenia.html#tab3-seccion4.2.1">
                4.2.1. Archivos principales
              </a>
            </li>
            <li>
              <a href="#4-taxonomia-filogenia.html#tab3-seccion4.2.2">
                4.2.2. Diferencias entre árboles
              </a>
              <ul>
                <li>
                  <a href="#4-taxonomia-filogenia.html#tab3-seccion4.2.2.1">
                    4.2.2.1. Árbol sin raíz
                  </a>
                </li>
                <li>
                  <a href="#4-taxonomia-filogenia.html#tab3-seccion4.2.2.2">
                    4.2.2.2. Árbol enraizado
                  </a>
                </li>
              </ul>
            </li>
            <li>
              <a href="#4-taxonomia-filogenia.html#tab3-seccion4.2.3">
                4.2.3. Relación con análisis posteriores
              </a>
            </li>
          </ul>
        </li>
      </ul>
    </li>


    <!-- Sección 5 -->
    <li>
      <a href="#5-analisis-diferencial.html#tab3-seccion5">
        5<span>.</span> Análisis diferencial de abundancia
      </a>
      <ul>
')

# Iterar sobre las carpetas/folders
for (i in seq_along(folders)) {
  cat(glue('
        <li>
          <a href="#5-analisis-diferencial.html#tab3-seccion5.{i}">
            5.{i}. Resultados a nivel de {folders[i]}
          </a>
        </li>
  '))
}

cat('      </ul>
    </li>


    <!-- Sección 6 -->
    <li>
      <a href="#6-diversidad-microbiana.html#tab3-seccion6">
        6<span>.</span> Diversidad microbiana
      </a>
      <ul>
        <li>
          <a href="#6-diversidad-microbiana.html#tab3-seccion6.1">
            6.1. Curvas de rarefacción y cobertura
          </a>
        </li>
        <li>
          <a href="#6-diversidad-microbiana.html#tab3-seccion6.2">
            6.2. Diversidad alfa (dentro de muestras)
          </a>
          <ul>
            <li>
              <a href="#6-diversidad-microbiana.html#tab3-seccion6.2.1">
                  6.2.1. Índice de Shannon (riqueza + equidad)
              </a>
            </li>
            <li>
              <a href="#6-diversidad-microbiana.html#tab3-seccion6.2.2">
                  6.2.2. Diversidad filogenética de Faith (longitud de ramas evolutivas)
              </a>
            </li>
            <li>
              <a href="#6-diversidad-microbiana.html#tab3-seccion6.2.3">
                  6.2.3. Evenness (uniformidad de abundancias)
              </a>
            </li>
            <li>
              <a href="#6-diversidad-microbiana.html#tab3-seccion6.2.4">
                  6.2.4. Riqueza observada (Observed Features)
              </a>
            </li>
          </ul>
        </li>
        <li>
          <a href="#6-diversidad-microbiana.html#tab3-seccion6.3">
            6.3. Diversidad beta (entre muestras)
          </a>
          <ul>
            <li>
              <a href="#6-diversidad-microbiana.html#tab3-seccion6.3.1">
                  6.3.1. Distancia de Bray–Curtis (abundancias relativas)
              </a>
            </li>
            <li>
              <a href="#6-diversidad-microbiana.html#tab3-seccion6.3.2">
                  6.3.2. Distancia de Jaccard (presencia/ausencia)
              </a>
            </li>
            <li>
              <a href="#6-diversidad-microbiana.html#tab3-seccion6.3.3">
                  6.3.3. Unweighted UniFrac (filogenia + presencia/ausencia)
              </a>
            </li>
            <li>
              <a href="#6-diversidad-microbiana.html#tab3-seccion6.3.4">
                  6.3.4. Weighted UniFrac (filogenia + abundancias)
              </a>
            </li>
          </ul>
        </li>
      </ul>
    </li>


    <!-- Sección 7 -->
    <li>
      <a href="#7-prediccion-funcional.html#tab3-seccion7">
        7<span>.</span> Predicción funcional (PICRUSt2 / Pycrust)
      </a>
      <ul>
        <li>
          <a href="#7-prediccion-funcional.html#tab3-seccion7.1">
            7.1. PCA global de pathways
          </a>
        </li>
        <li>
          <a href="#7-prediccion-funcional.html#tab3-seccion7.2">
            7.2. Análisis diferencial global (ALDEx2)
          </a>
        </li>
        <li>
          <a href="#7-prediccion-funcional.html#tab3-seccion7.3">
            7.3. Comparaciones específicas por pares (MetagenomeSeq)
          </a>
        </li>
        <li>
          <a href="#7-prediccion-funcional.html#tab3-seccion7.4">
            7.4. PCA funcional por pares (<code>pathway_pca_MetagenomeSeq_*</code>)
          </a>
        </li>
      </ul>
    </li>


    <!-- Sección 8 -->
    <li>
      <a href="8-conclusiones.html#tab3-seccion8">
        8<span>.</span> Conclusiones y perspectivas
      </a>
    </li>
  </ul>
</div>
')
```
```

```{=html}
```










<!-- &&&&&&&&&&&&&&&&&&&&&&&&&&&&&&&&&&&&&&&&&&&&&&&&&&&&&&&&&&&&&&&&&&&&&&&&&&&&&&&&&&&&&&&&&&&&&&&&&&&&&&&&& -->
<!--  FOOTER
<!-- &&&&&&&&&&&&&&&&&&&&&&&&&&&&&&&&&&&&&&&&&&&&&&&&&&&&&&&&&&&&&&&&&&&&&&&&&&&&&&&&&&&&&&&&&&&&&&&&&&&&&&&&& -->

<footer>
<a href="#" class="arriba"><i class="fa-solid fa-angles-up"></i></a>
</footer>










<!-- &&&&&&&&&&&&&&&&&&&&&&&&&&&&&&&&&&&&&&&&&&&&&&&&&&&&&&&&&&&&&&&&&&&&&&&&&&&&&&&&&&&&&&&&&&&&&&&&&&&&&&&&& -->
<!--  CARGAR JAVASCRIPT PARA CHATBOT
<!-- &&&&&&&&&&&&&&&&&&&&&&&&&&&&&&&&&&&&&&&&&&&&&&&&&&&&&&&&&&&&&&&&&&&&&&&&&&&&&&&&&&&&&&&&&&&&&&&&&&&&&&&&& -->

<!-- Script exclusivo del chat -->
<script type="module" src="../../../../4-javascript/chatbot.js"></script>
